# 部分处置子公司股权导致丧失控制权时合并层面投资收益的计算

提问人：不忘初心 33 时间：2020-06-03 15:33:08
陈老师，您好。下面题目及解答，是中华会计网校高志谦老师讲解的例题。
按高志谦老师的思路，合并层面确认的投资收益金额=个别报表(处置收益2400+追溯调整 16 ）+合并报表（24+1344+100-384）=3500。
但是按中华会计网校郭建华给出的公式，合并报表当期的处置投资收益＝[（处置股权取得的对价＋剩余股权公允价值）－原有子公司自购买日开始持续计算的可辨认净资产×原持股比例]－商誉＋其他综合收益、其他所有者权益变动×原持股比例=（处置价款6600+剩余股权公允价6600/60%40%）-(6000+500+100+40)100%-商誉（7000-6000 ）+其他综合收益100*100%=3460 。
问题：按郭建华和高志谦老师思路计算的金额不一致，具体应该以哪个金额为准？为什么会出现差异？
（高志谦老师）甲公司 2018 年初购得乙公司100%的股份，初始成本为7 000万元，当日乙公司可辨认净资产公允价值为6 000万元， 2018 年全年实现公允净利润 500 万元， 2018 年末乙公司持有的其他债权投资增值 100 万元， 2019 年第一季度乙实现公允净利润 40 万元。 2019 年 4 月 1 日甲公司出售了乙公司60%的股份，售价为6 600万元。剩余股份能够保证甲公司对乙公司的重大影响能力。
『正确答案』
（ 1 ）甲公司个别报表角度的会计处理
① 2019 年 4 月初处置股权投资时：
借：银行存款 6 600
贷：长期股权投资 4 200
投资收益 2 400
② 2019 年 4 月初对剩余股份进行追溯调整
追溯一：初始投资形成的是商誉，无需追溯；
追溯二：净利润的追溯
借：长期股权投资 　　　　216
贷：未分配利润　 　　　　200
投资收益　 16
追溯三：其他权益变动的追溯
借：长期股权投资　　　　　 40
贷：其他综合收益　　　　　 40
追溯后的长期股权投资账面余额＝2 800＋ 216 ＋ 40 ＝3 056（万元）
（ 2 ）合并报表角度的会计处理
合并报表角度认为，此业务的本质是先售出100%的股份，再购入40%的股份，具体处理如下：
①首先按合并角度股份被卖前一直是权益法算过来的，相比个别报表分录补如下分录：
借：长期股权投资　　　　 640
贷：未分配利润　　　　　 500
投资收益　 　　　　　40
其他综合收益　　　　 100
②卖出100%股份时
借：银行存款　　　　　11 000（6 600＋6 600/60%×40%）
贷：长期股权投资　　　7 640
投资收益　　　　　3 360
③将当初其他综合收益 100 万元转为投资收益
借：其他综合收益　　　　 100
贷：投资收益　　　　　　 100
④再假定购入40%的股份
借：长期股权投资 4 400
贷：银行存款　　 4 400
个别报表：
①按成本法标准处置60%股份；
②将剩下的40%由成本法追溯为权益法。
合并报表：
①权益法下核算100%股份；
②按权益法口径处置60%股份；
③按公允口径重新认定40%股份；
④当初100%股份权益法下的其他综合收益入投资收益。
（ 3 ）合并报表的准备工作
相比个别报表的会计处理，应作如下调整分录：
①先对当初60%股份应追溯的分录追调
借：长期股权投资　　　　　 384 （640×60%）
贷：未分配利润　　　　　　　 300 （500×60%）
投资收益　 　　　　　　　24 （40×60%）
其他综合收益　　　　　　 60 （100×60%）
②对剩余40%股份的公允价值4 400万元与其账面余额 3056 万元的差额1 344万元补做如下分录：
借：长期股权投资 1 344
贷：投资收益　　　　　　　1 344
③补作当初其他综合收益 100 万元转为投资收益
借：其他综合收益　　　　　 100
贷：投资收益　　　　 100
④对卖掉的60%股份的分录作如下追溯：
借：投资收益 　　　　　　　384
贷：长期股权投资　　　　　　 384
⑤上述分录中的①和④可以合并如下：
借：投资收益 　　　　　　　384
贷：未分配利润　　　　　　　 300 （500×60%）
投资收益　　　　 24 （40×60%）
其他综合收益　　　　　　 60 （100×60%）

回答人：chenyiwei
你所引用的郭建华公式是合并报表层面应达到的最终处理效果，如果最终处理效果与之不一致，则是有错误的。所以最终合并报表层面的处置损益应当是3460.